臺灣嘉義地方法院民事判決
110年度朴簡字第81號
原      告  蔡宗珉  
訴訟代理人  劉昆銘律師
            林家弘律師
            湯光民律師
複  代理人  江冠瑩  
被      告  蔡金河  

            黃水秋  

            黃金明  
            福靈宮  
法定代理人  蔡慶源  
被      告  蔡明宏  
            交通部公路總局

法定代理人  許鉦漳  
訴訟代理人  江金璋  
複  代理人  黃良傳  
被      告  黃妙娥  
            王筠凱（即蔡錦松之承受訴訟人）


            蔡奇軒（即蔡錦松之承受訴訟人）

            蔡沛珍（即蔡錦松之承受訴訟人）

上列當事人間請求分割共有物事件，本院於民國111年9月8日言
詞辯論終結，判決如下：
    主  文
一、被告王筠凱、蔡奇軒、蔡沛珍應就被繼承人蔡錦松所遺坐落
    嘉義縣○○鄉○○○段○○○段00000地號土地，應有部分6000分之3
    23，辦理繼承登記。
二、被告交通部公路總局（即中華民國之管理者）、蔡金河、黃
    金明、蔡明宏、黃妙娥、王筠凱、蔡奇軒及蔡沛珍應協同原
    告就坐落於嘉義縣○○鄉○○○段○○○段00000地號土地，辦理更
    正面積為57平方公尺。
三、附表一編號1至7所示共有人共有嘉義縣○○鄉○○○段○○○段000
    地號、面積130平方公尺之土地，應分割如附圖即嘉義縣朴
    子地政事務所民國111年3月24日土地複丈成果圖所示：⑴代
    號甲部分面積19平方公尺、代號戊部分面積18平方公尺之土
    地，分歸原告單獨取得；⑵代號乙部分面積24平方公尺土地
    ，分歸被告蔡金河單獨取得；⑶代號丙部分面積24平方公尺
    土地，分歸被告黃金明單獨取得；⑷代號丁部分面積21平方
    公尺土地，分歸被告黃妙娥單獨取得；⑸代號己部分面積15
    平方公尺土地，分歸被告蔡明宏單獨取得；⑹代號庚部分面
    積9平方公尺土地，分歸被告福靈宮單獨取得。
四、附表一編號1、3、5至9所示共有人共有嘉義縣○○鄉○○○段○○○
    段00000地號、面積57平方公尺之土地，應分割如附圖即嘉
    義縣朴子地政事務所民國111年3月24日土地複丈成果圖所示
    ：⑴代號子部分面積8.2平方公尺、代號辰部分面積7.8平方
    公尺之土地，分歸原告單獨取得；⑵代號丑部分面積8.5平方
    公尺土地，分歸被告蔡金河單獨取得；⑶代號寅面積8.5平方
    公尺土地，分歸被告黃金明單獨取得；⑷代號卯部分面積8.3
    平方公尺土地，分歸被告黃妙娥單獨取得；⑸代號巳部分面
    積7.88平方公尺土地，分歸被告蔡明宏單獨取得；⑹代號午
    部分面積7.82平方公尺土地，分歸中華民國（管理者：被告
    交通部公路總局）單獨取得。
五、兩造（除被告交通部公路總局外）應補償人、受補償人及補
    償之金額如附表二、三所示。
六、訴訟費用如附表一訴訟費用負擔比例欄所示之比例負擔。
    事實及理由
壹、程序方面：
一、按當事人死亡者，訴訟程序在有繼承人、遺產管理人或其他
    依法令應續行訴訟之人承受其訴訟以前當然停止；承受訴訟
    人，於得為承受時，應即為承受之聲明；他造當事人，亦得
    聲明承受訴訟，民事訴訟法第168條、第175條分別定有明文
    。查被告蔡錦松於訴訟繫屬中之民國111年4月13日死亡，其
    繼承人為王筠凱、蔡奇軒、蔡沛珍，有繼承系統表、戶籍謄
    本在卷為憑（見本院卷1第385至391頁），業據原告聲明承
    受訴訟（見本院卷1第381至383頁），並經本院送達他造，
    應予准許。
二、被告均經合法通知，未於最後言詞辯論期日到場，核無民事
    訴訟法第386條所列各款情形，爰依原告之聲請，由其一造
    辯論而為判決。
貳、實體方面：
一、原告主張：
  ㈠坐落嘉義縣○○鄉○○○段○○○段000地號土地（下稱系爭649地號
    土地）及同段同小段649-1地號土地（下稱系爭649-1地號土
    地），共有人及應有部分如附表一所示，其中原共有人蔡錦
    松已於111年4月13日死亡，其繼承人即被告王筠凱、蔡奇軒
    、蔡沛珍迄未辦理繼承登記，爰請求被告王筠凱、蔡奇軒、
    蔡沛珍就被繼承人蔡錦松所有系爭649-1土地應有部分6000
    分之323辦理繼承登記。
  ㈡兩造就系爭649、649-1地號土地並未定有不分割之協議，亦
    無依物之使用目的或依法令不能分割之情事，又無法協議分
    割，爰依法訴請裁判分割。原告主張之分割方案係依使用現
    狀為分割，避免分割前後對各共有人之權益影響過大，且日
    後各共有人應得合併利用所受分配土地，藉由台17線對外聯
    絡出入，提升經濟效用，故依照嘉義縣朴子地政事務所111
    年3月24日土地複丈成果圖（下稱附圖）應屬公平妥適之分
    割方案。雖有部分共有人未受分配土地，然其應有面積不大
    ，現亦無占有使用情形，以金錢找補應足以保障權益。另共
    有人於分割前後之應有面積與受分配面積雖有增減，然參酌
    系爭649、649-1地號土地位於嘉義縣東石鄉，共有人之應有
    面積均不大，且土地上多有地上物，周遭商業機能並不發達
    ，經濟價值應不若市區土地。又公告土地現值係主管機關依
    平均地權條例第46條規定調查地價動態，逐年評定公告之土
    地移轉現值，應當近於市價。是系爭649、649-1地號土地均
    依公告土地現值每平方公尺新臺幣（下同）3,800元，為共
    有人找補金額之計算標準應屬妥適，則兩造應補償人、受補
    償人及補償之金額如附表二、三所示。
  ㈢另系爭649-1地號土地，經依地籍圖求算結果面積為57平方公
    尺與登記記載面積為116平方公尺，較差面積為59平方公尺
    ，上開土地求算面積超出規定公差範圍，應連同判決辦理面
    積更正。系爭649-1地號土地既有共有人應會同辦理面積更
    正之情事，故併予請求之。
  ㈣綜上，爰依民法第823條第1項、第824條第2項第1款、第3項
    之法律規定，訴請裁判分割，並請求依原告主張之分割方案
    為分割等語。並聲明：
  ⒈被告王筠凱、蔡奇軒、蔡沛珍應就被繼承人蔡錦松所遺坐落
    嘉義縣○○鄉○○○○○○段000○0地號土地，應有部分6000分之323
    ，辦理繼承登記。
  ⒉被告交通部公路總局（即中華民國管理者）、蔡金河、黃金
    明、蔡明宏、黃妙娥（最後一次聲明雖漏列「黃妙娥」，惟
    理由中業有載明）及蔡錦松之繼承人即王筠凱、蔡奇軒、蔡
    沛珍等應協同原告就坐落於嘉義縣○○鄉○○○○○○段000○0地號
    土地，辦理更正面積為57平方公尺。
  ⒊兩造共有嘉義縣○○鄉○○○段○○○段000地號土地，面積130平方
    公尺，准予分割，分割方法如附圖所示：⑴編號甲面積19平
    方公尺土地及編號戊面積18平方公尺土地，由原告單獨取得
    ；⑵編號乙面積24平方公尺土地，由被告蔡金河單獨取得；⑶
    編號丙面積24平方公尺土地，由被告黃金明單獨取得；⑷編
    號丁面積21平方公尺土地，由被告黃妙娥單獨取得；⑸編號
    己面積15平方公尺土地，由被告蔡明宏單獨取得；⑹編號庚
    面積9平方公尺土地，由被告福靈宮單獨取得。
  ⒋兩造共有嘉義縣○○鄉○○○段○○○段000○0地號土地，面積57平方
    公尺，准予分割，分割方法如附圖所示：⑴編號子面積8.2平
    方公尺土地、編號辰面積7.8平方公尺土地，由原告單獨取
    得；⑵編號丑面積8.5平方公尺土地，由被告蔡金河單獨取得
    ；⑶編號寅面積8.5平方公尺土地，由被告黃金明單獨取得；
    ⑷編號卯面積8.3平方公尺土地，由被告黃妙娥單獨取得；⑸
    編號巳面積7.88平方公尺土地，由被告蔡明宏單獨取得；⑹
    編號午面積7.82平方公尺土地，由被告交通部公路總局（即
    中華民國之管理者）單獨取得。
  ⒌兩造應補償人、受補償人及補償之金額如111年8月31日民事
    更正㈡狀附表二、三所示。　
二、被告方面：
  ㈠被告交通部公路總局到庭表示：只要土地沒有減少即可，希
    望維持原來面積等語。
  ㈡其餘被告均未於言詞辯論期日到場，亦未提出準備書狀作何
    聲明或陳述。
三、本院之判斷：
　㈠按因繼承、強制執行、徵收、法院之判決或其他非因法律行
    為，於登記前已取得不動產物權者，應經登記，始得處分其
    物權，民法第759條亦有規定。而分割共有物性質上為處分
    行為，依民法第759條規定，共有不動產之共有人中有人死
    亡時，於其繼承人未為繼承登記前，不得分割共有物，故實
    務上准許共有人以一訴請求共有人之繼承人辦理繼承登記，
    並合併以繼承人及其餘共有人為分割共有物之請求。經查，
    系爭649-1地號土地為附表一編號1、3、5至9所示共有人所
    共有，應有部分詳附表一所載，其中共有人蔡錦松於111年4
    月13日死亡，而被告王筠凱、蔡奇軒、蔡沛珍為其法定繼承
    人，且均未拋棄繼承，亦未辦理繼承登記等情，有原告提出
    的繼承系統表、蔡錦松暨其繼承人之戶籍謄本（見本院卷1
    第385至391頁）、系爭649-1地號土地之土地登記公務用謄
    本及臺灣新北地方法院家事法庭函（見本院卷2第17至25、3
    1頁）在卷可稽。是原告請求共有人蔡錦松之繼承人即被告
    王筠凱、蔡奇軒、蔡沛珍應就蔡錦松所遺系爭649-1地號土
    地之應有部分6000分之323辦理繼承登記，為有理由，應予
    准許，爰判決如主文第1項所示。
　㈡原告主張系爭649-1地號土地原登記面積為116平方公尺，然
    經嘉義縣朴子地政事務所依地籍圖求算結果，面積為57平方
    公尺，超出誤差容許範圍等情，業據原告提出系爭649-1土
    地之土地登記第三類謄本可佐（見本院卷1第17頁），復有
    嘉義縣朴子地政事務所111年3月24日土地複丈成果圖在卷可
    查（見本院卷1第349頁），堪信原告此部分之主張為真實。
    是原告請求被告交通部公路總局（即中華民國之管理者）、
    蔡金河、黃金明、蔡明宏、黃妙娥、王筠凱、蔡奇軒及蔡沛
    珍就系爭649-1地號土地協同辦理更正面積之登記，以利分
    割，為有理由，應予准許。
　㈢復按各共有人除法令另有規定外，得隨時請求分割共有物，
    但因物之使用目的不能分割或契約訂有不分割之期限者，不
    在此限，民法第823條第1項定有明文。次按定共有物分割之
    方法，固可由法院自由裁量，但仍應斟酌各共有人之意願、
    共有物之性質、價格、分割前之使用狀態、經濟效用、分得
    部分之利用價值及全體共有人之利益等有關情狀，定一適當
    公平之方法以為分割。經查，本件系爭649、649-1地號土地
    之共有人及應有部分如附表一所示，並無不能分割之情事，
    且共有人間並無不分割之特約，另部分被告亦未到庭，顯無
    法就分割方法達成協議等情，有系爭649、649-1地號土地登
    記公務用謄本（見本院卷2第17至27頁）及歷次言詞辯論筆
    錄可佐，則原告本於系爭649、649-1地號土地共有人之地位
    訴請裁判分割，於法有據，應予准許。
  ㈣再按共有物之分割，依共有人協議之方法行之。分割之方法
    不能協議決定，或於協議決定後因消滅時效完成經共有人拒
    絕履行者，法院得因任何共有人之請求，命為下列之分配：
    一、以原物分配於各共有人。但各共有人均受原物之分配顯
    有困難者，得將原物分配於部分共有人。二、原物分配顯有
    困難時，得變賣共有物，以價金分配於各共有人；或以原物
    之一部分分配於各共有人，他部分變賣，以價金分配於各共
    有人，民法第824條第1項、第2項定有明文。是以法院定分
    割之方法時，亦應參酌當事人之聲明、共有物之性質、使用
    現況、價格、經濟效用及全體共有人之利益等因素，而為適
    當之分配，要以維持全體共有人之公平為標準。經查：
　⒈系爭649-1地號土地臨台17線，且系爭649地號土地從南到北
    之現狀依序為福靈宮之停車場、蔡明宏之RC磚造樓房、原告
    之RC磚造樓房、黃妙娥之磚木造平房、黃金明之磚木造平房
    、蔡金河之RC磚造樓房、原告之RC磚造樓房等情，有原告提
    出的現場照片、本院110年4月23日勘驗筆錄、嘉義縣朴子地
    政事務所110年7月6日之【現況】土地複丈成果圖在卷可佐
    （見本院卷1第137至149、175至181、215頁）。　
　⒉本院審酌依附圖所示方法分割，乃以共有人之使用現況為分
    割之依據，且系爭649、649-1地號土地上有地上物之共有人
    依附圖之分割方案分割均可透過649-1地號土地直接聯絡台1
    7線對外通行，符合大多數人之利益，另參酌系爭649、649-
    1地號土地之經濟效用，並考量王筠凱、蔡奇軒、蔡沛珍及
    黃水秋於系爭649、649-1地號土地上並無地上物且未具體表
    明欲取得特定位置土地之意願等情，認依附圖所示分割方法
    較符合系爭649、649-1地號土地之利用價值及經濟效用，並
    以金錢補償之方式（詳後述㈤）兼顧各共有人之利益，應屬
    適當而可採，爰判決如主文第3、4項所示。
  ㈤另按以原物為分配時，如共有人中，有未受分配，或不能按
    其應有部分受分配者，得以金錢補償之，民法第824條第3項
    定有明文。又共有物之原物分割，依民法第825條之規定，
    係各共有人就存在於共有物全部之應有部分，互相移轉，使
    各共有人取得各自分得部分之單獨所有權。經查，系爭649
    、649-1地號土地依附圖分配之結果，除系爭649-1地號土地
    共有人中華民國外，其餘系爭649、649-1地號土地共有人之
    應有部分土地面積均有增減之情形，則原告主張以每平方公
    尺3,800元為找補基準，除被告交通部公路總局曾到庭表示
    沒有意見（見本院卷1第319至320頁）外，其餘被告均未到
    庭或具狀表示意見，是本院審酌原告前開主張尚無明顯背離
    經濟市場行情，認以前揭金額計算找補標準，對各共有人尚
    屬公平合理，依此，兩造（除被告交通部公路總局外）應依
    附表二、三所示之金額找補，爰判決如主文第5項所示。
四、末按分割共有物乃具非訟事件之性質，法院斟酌何種分割方
    法較能增進共有物之經濟效益，並兼顧兩造之利益，以決定
    適當之分割方法，不因何造起訴而有不同，故原告請求裁判
    分割共有物雖有理由，惟本件兩造係因是否分割系爭649、6
    49-1地號土地無法達成協議而涉訟，但各自所為之行為均為
    維護自身權益，亦為伸張或防衛權利所必要，故依民事訴訟
    法第80條之1規定，就分割系爭649、649-1地號土地所生之
    訴訟費用應由各共有人各按如附表一「訴訟費用負擔比例」
    欄所載之比例負擔，方屬公平。又被告王筠凱、蔡奇軒、蔡
    沛珍係共同繼承被繼承人蔡錦松系爭649-1地號土地之應有
    部分，於該遺產分割前，係屬公同共有之不可分財產，故其
    等應負擔之訴訟費用，應依同法第85條第2項規定連帶負擔
    。爰判決如主文第6項所示。
中　　華　　民　　國　　111 　年　　9　　月　　22 　　日
                  臺灣嘉義地方法院朴子簡易庭
                                  法　官　周欣怡
以上正本係照原本作成。
如對本判決上訴，須於判決送達後20日內向本庭（嘉義市文化路
308之1號）提出上訴狀（均須按他造當事人之人數附繕本）。如
委任律師提起上訴者，應一併繳納上訴審裁判費。
中　　華　　民　　國　　111 　年　　9 　　月　　22　　日
                                  書記官  葉芳如
附圖：嘉義縣朴子地政事務所111年3月24日土地複丈成果圖。
附表一：
編號 共有人 649地號土地應有部分比例 649-1地號土地應有部分比例 訴訟費用負擔比例  1 蔡金河 1/6 1/6      1/6  2 黃水秋 1/12 無      1/24  3 黃金明 206/1000 206/1000    206/1000  4 福靈宮 646/6000 無    323/6000  5 蔡明宏 413/6000 413/6000    413/6000  6 蔡宗珉 471/2000 1413/6000   1413/6000  7 黃妙娥 132/1000 132/1000    132/1000  8 中華民國（管理者：交通部公路總局） 無 823/6000    823/12000  9 蔡錦松之繼承人：王筠凱、蔡奇軒、蔡沛珍 無 323/6000   323/12000   (連帶負擔) 

附表二：
嘉義縣○○鄉○○○段○○○段000地號土地  應補償人及應補償金額(元/新臺幣)       蔡金河 蔡明宏 蔡宗珉  黃妙娥 受補償金額合計 受  受 補  補 償  償 人  金 及  額 黃水秋 5,155 13,386 14,117 8,496 41,154  黃金明 1,319 3,424 3,610 2,173 10,526  福靈宮 2,380 6,180 6,517 3,923 19,000 應補償金額合計  8,854 22,990 24,244 14,592 70,680 

附表三：
嘉義縣○○鄉○○○段○○○段00000地號土地      應補償人及應補償金額(元/新臺幣)      蔡明宏 蔡宗珉  黃妙娥 受補償金額合計 受  受 補  補 償  償 人  金 及  額 蔡金河 2,059 1,336 405 3,800  黃金明 6,670 4,328 1,314 12,312  蔡錦松之繼承人：王筠凱、蔡奇軒、蔡沛珍 6,320 4,101 1,245 11,666 應補償金額合計  15,049 9,765 2,964 27,778